【裁判字號】    97,上易,413
【裁判日期】    971104
【裁判案由】    損害賠償
【裁判全文】
臺灣高等法院民事判決                 97年度上易字第413號
上  訴  人  丙○○
訴訟代理人  宋國城律師
複 代理 人  甲○○
被 上訴 人  乙○○
上列當事人間請求損害賠償事件，上訴人對於中華民國97年4月
29日臺灣新竹地方法院96年度訴字第512號第一審判決提起上訴
，並為訴之追加及減縮，本院於97年10月21日言詞辯論終結，判
決如下：
    主  文
上訴及追加之訴均駁回。
第二審及追加之訴訴訟費用均由上訴人負擔。
    事實及理由
一、上訴人上訴後將原審請求給付精神慰撫金新台幣（下同）60
    萬元中之10萬元改為以賠償導師津貼等財產上之請求，核係
    減縮部分上訴聲明後，基於同一基礎事實為訴之追加，核於
    民事訴訟法第446條第1項但書規定尚無不合，應予准許。
二、上訴人起訴主張：民國95年8月31日，上訴人在竹東國中所
    任導師之課堂上發放問卷，調查學生參加學校開辦輔導課之
    意願及輔導課開辦方式，被上訴人得知後認為問卷內容損毀
    校譽，竟於95年9月5日當其他老師與學生面前，將上訴人之
    導師職務解除，並命上訴人離開教室。上訴人依法向竹東國
    中之教師會申訴，該教師會並依序循例向新竹縣教師會、全
    國教師會報告。被上訴人不顧竹東國中教師會之建議，於95
    年10月2日召開全校校務會議，堅持撤掉上訴人及訴外人黃
    素貞、陳佩玲（均為發放問卷者）等三名老師之導師職務，
    嗣上訴人等三人於95年10月3日受全國教師會之邀，在立法
    院召開記者會，就95年9月5日被解除導師職務說明經過，詎
    被上訴人於95年10月3日接受聯合報、自由時報、立報等媒
    體電話採訪時，向媒體公然散佈指稱，上訴人上述發放問卷
    之行為係「破壞校譽」、「誤導家長，違背教師專業」、「
    詆毀學校辦學」云云，影響上訴人之社會評價，使上訴人名
    譽受損，並致長期生理焦慮，體力不堪負荷，而於96年5月9
    日暈倒校內，致罹患經期緊張症候群併眩暈症，人格權受有
    嚴重之損害，爰依侵權行為之規定，聲明：原判決廢棄，被
    上訴人應給付60萬元及自起訴狀繕本送達翌日起算法定遲延
    利息。（原審為其敗訴判決，上訴人不服提起上訴，其中10
    萬元係上訴本院後所追加之財產上損害賠償，原審就被上訴
    人所提反訴為其敗訴判決，亦未據被上訴人不服）。
三、被上訴人則以：上訴人製發問卷調查之行為，作法顯然不當
    ，被上訴人乃本於校長之行政裁量權，解除其導師職務，並
    無不當；上訴人明知被上訴人擔任校長，並無強制學生上輔
    導課及輔導課以上新進度為主之情形，卻為達損害被上訴人
    名譽及毀損校譽之目的，故意在記者會中為不實之指控，而
    被上訴人係應記者之詢問針對實情予以答覆，並反駁上訴人
    不實之指摘，並無侵害上訴人之名譽，亦無故意或過失可言
    等語，資為抗辯。聲明：駁回上訴。
四、上訴人起訴主張被上訴人於95年10月3日下午及晚上，針對
    上訴人發放問卷及參加記者會發表意見一事，接受記者電話
    訪問時，表示上訴人之行為「破壞校譽」、「誤導家長」、
    「違背教師專業」、「詆毀學校辦學」等語有損上訴人之名
    譽，無非以其提出媒體剪報3紙為論據。惟按「因故意或過
    失，不法侵害他人之權利者，負損害賠償責任」；又「不法
    侵害他人之身體、健康、名譽、自由、信用、隱私、貞操，
    或不法侵害其他人格法益而情節重大者，被害人雖非財產上
    之損害，亦得請求賠償相當之金額。其名譽被侵害者，並得
    請求回復名譽之適當處分」，民法第184條第1項、第195 條
    第1項分別定有明文。次按言論自由為人民基本權利，有個
    人實現自我、促進民主政治發展、實現多元意見等多重功能
    ，維護言論自由即所以促進民主多元社會之正常發展，與個
    人名譽之可能損失，兩相權衡，顯然有較高之價值，國家應
    給予最大限度之保障。是行為人以善意發表言論，對於可受
    公評之事而為適當之評論，或行為人雖不能證明言論內容為
    真實，但所言為真實之舉證責任應有相當程度之減輕（證明
    強度不必至於客觀之真實），且不得完全加諸於行為人。倘
    依行為人所提證據資料，可認有相當理由確信其為真實，或
    對行為人乃出於明知不實故意捏造或因重大過失、輕率、疏
    忽而不知其真偽等不利之情節，未善盡舉證責任者，均不得
    謂行為人為未盡注意義務而有過失。縱事後證明其言論內容
    與事實不符，亦不能令負侵權行為之損害賠償責任，庶幾與
    「真實惡意」（actual malice）原則所揭櫫之旨趣無悖。
五、查本件起因係上訴人於95年8月31日於其原任導師之班級上
    發放問卷，調查學生參加學校開辦第八節輔導課之意願及輔
    導課開辦方式，此有該問卷調查表在卷可稽。該問卷調查表
    第二段略載：第八節課後輔導，根據教育部的規劃方向，是
    針對基礎能力不足的學生，做補救教學；有需要則可加開第
    八堂課，不可進行新課程... 根據前兩年本校的上課方式，
    是採取全部學生上第八堂課，國文、英文、數學、自然、社
    會各一堂課，以「上新進度為主」等文義。其設計之供選擇
    意見之一亦載：維持現行制度，「強制全班同學」，原班原
    教室，國文、英文、數學、社會、自然各一堂課等文義；細
    譯該問卷調查表顯然已透露該校辦理第八節輔導課制度與教
    育部規劃意旨不合，足令家長對該校輔導課制度啟疑。
六、惟查被上訴人自九十四年八月一日起接任竹東國中校長，該
    校於前任校長任內，即於九十三學年度開始，實施鼓勵一、
    二、三年級生上第八節輔導課之制度，第八節輔導課之排課
    方式，即一週內有部分天數係與前七節之義務教育課程混排
    ，部分天數之第八節輔導課係穿插在前七節課中，形成縱使
    有同學未繳交第八節輔導課費用，且不願上輔導課，亦需留
    在班上，而與班上其他同學一起上第八節輔導課之情形，而
    被上訴人接任校長後，當時教務主任向其表示有將第八節輔
    導課往前調、混排課程之情形，被上訴人曾表示如此作法不
    太妥，惟因教務主任向被上訴人表示此情形在九十三年度即
    已實施，九十三年度實施時也有跟老師協商過，被上訴人即
    未再就此表示意見，而仍循往例辦理。且自九十三年度之學
    生註冊單中，其中就三年級生部分，係將第八節輔導課之費
    用，一併列在註冊單上，於註冊時一併繳交，九十四年度一
    、二、三年級生之註冊單上，均將第八節輔導課之費用併列
    在註冊單上，九十五年度第一學期之三個年級學生之註冊單
    ，亦同。當時所以將輔導課之費用直接列於註冊單上併同註
    冊費一次繳交，係因有老師反應表示需額外收輔導費麻煩，
    且因當時學校出納組僅有一人負責，如需分開收費將造成該
    出納人員工作負擔，基於減輕導師需額外收輔導費之工作負
    擔及出納人員之工作負擔，始合併收取；惟自九十三年度學
    生註冊時，業務單位即有向家長宣導表示如果小孩不想上第
    八節輔導課，於註冊後可以向學校為輔導費之退費申請，學
    校即會退費，九十三年度並沒有學生家長申請退輔導費，九
    十四年度繳完註冊費後，有學生向教務處申請退費，教務處
    也有退費給他們，九十五年度上學期註冊後，亦有學生申請
    退費；且如學生繳交註冊費之方式係非到金融機構處繳款，
    而直接到學校出納組辦理者，辦理時學生如表示其不願上輔
    導課，出納組人員即將註冊單上有關輔導費該欄劃掉，只收
    註冊費部分，如此學生仍可完成註冊手續。又被上訴人接任
    校長後，就學生輔導費之繳納方式，並無特別指示作何變更
    ，而自九十三年起至九十五年間，亦無學生因無法繳交第八
    節輔導課費用，致校方不讓其完成註冊手續者等情，分據證
    人徐俊銘（於九十二年至九十四年間擔任該校教務主任）、
    彭國煒（於九十三年至九十四年間擔任該校教學組長），及
    彭瑞雲（自八十七年起迄今均負責出納業務之出納組長）證
    述明確（見原審卷一宗第203頁至211頁），復有該校九十三
    年度第二學期學生註冊繳款單、九十四年度第二學期三年級
    生之註冊費代收代辦費收據聯各一份在卷可憑（見原審卷一
    宗第231頁），堪信為實。可知被上訴人接任校長前，該校
    即已推行、實施鼓勵一、二、三年級學生，均上第八節輔導
    課之方案，並已將部分第八節課之上課時間，混排在前面七
    堂課之間；雖校方於註冊單上將第八節輔導課費用併列在內
    之便宜行事，於行政程序上不無可議，惟學校就該輔導費，
    並非強制收費，於註冊前如不欲上輔導課即可不繳，縱已繳
    亦可申請退費；而被上訴人接任後，亦循例辦理，是該校九
    十四年度、九十五年度第一學期初就一年級學生第八節輔導
    課之辦理情形，即難認係「強制全班上輔導課」、「強制學
    生繳輔導費」。
七、由上可知，上訴人發放前揭問卷所載內容與學校實施第八節
    輔導課之實際辦理情形並不完全相符。上訴人身任導師，為
    學校與學生、家長之橋樑，基於經營班級之職責，就輔導課
    之上課時間、方式、輔導費之繳納方式等事項，雖非不得表
    示意見；然此等事項並非單純學業、學術課程，實已涉及該
    校教育行政事項，自非導師一人即上訴人本於教師之專業自
    主權所可獨享專斷；而上訴人發放前揭問卷前並未徵得學校
    行政主管之同意，為其所不爭，且新竹縣政府教育處督學就
    就本件查訪經過說明亦謂：「本案之問卷因事涉學校校務整
    體運作，且未經學校程序經相關處主任及校長之核可，擅自
    製作發予學生家長，造成家長對學校行政措施之質疑，更讓
    學校行政施作之嚴重困擾」等語（見原審卷二宗第51頁）；
    則被上訴人得知此情後，認為問卷內容有損家長與學校之信
    任並毀校譽，於95年9月5日解除上訴人導師職務，乃本於其
    行政主管裁量權所為因應處分，縱其行政溝通協商未盡暢通
    圓熟（見原審卷二宗第52頁同上說明），於法尚無不合。
八、又上訴人於95年10月3日在全國教師會之協助下，於立法院
    召開記者會，說明其發放前揭問卷遭解除導師職務經過始末
    等情，為上訴人所自陳（見原審卷二宗第64頁），並有剪報
    照片說明可參（見原審卷一宗第27頁）；而次日媒體即刊載
    ：「全國教師會昨日召開記者會質疑，許多國中假補救之名
    ，進行課業教學之實，讓國中學校成為有牌補習班。竹東國
    中更被踢爆，校方在註冊單上強制收取課輔費」等文字（見
    原審卷一宗第29頁自由時報）、「竹東國中3名導師因問卷
    調查學生參加學校開辦第八節輔導課之意願，提及學校強制
    學生上輔導課，被校長以損毀校譽為由撤換導師之職」（見
    同頁聯合報剪報）「教師痛批學校回到威權時代」（見原審
    卷一宗第28頁中國時報之標題）等文字。此等文字客觀上對
    竹東國中校譽顯屬負面之評價，被上訴人身為校長於應記者
    詢問時，就上揭可受公評且屬非涉及上訴人個人私德之事項
    提出反駁並澄清不實之傳述，自屬合理且必要，自非無端設
    詞架構可比；況依媒體載述其詞略為：校長澄清，並未強制
    學生參加課後輔導，雖然課輔費列在註冊單上，家長若不願
    意即可退費；至去除3名導師職務，是因為3人未經校方同意
    就發布與事實不符，有誤導家長嫌疑之問卷。... 擅自發布
    錯誤之問卷，造成家長與校方信任關係破滅，校方才將其改
    專任職等語（見原審卷一宗第27頁聯合報之標題3師誤導家
    長破壞校譽）、「未經校方同意擅自發問卷，問卷內容亦不
    符專業原則」各等語（見原審卷一宗第28頁），主要係針對
    該校發放問卷撤換導師、是否強制上輔導課、強制收取課輔
    費等事項而為回應、澄清，尚難謂其回應有何不實或過當之
    處。即難認被上訴人所發表上開言論係針對上訴人個人之惡
    意指摘，亦無證據可證被上訴人有因重大過失、疏忽不知其
    所述之真偽而妄予指摘之情事，揆諸首開規定說明，即與侵
    權行為要件尚有未合，上訴人請求非財產上之損害賠償50萬
    元本息及追加請求財產上之損害賠償10萬元本息，均屬無據
    ，不應准許。
九、從而，上訴人本於侵權行為之法律關係，請求被上訴人給付
    非財產上之損害賠償50萬元本息，為無理由。原審就此部分
    為上訴人敗訴之判決，並無不合。上訴意旨指摘原判決此部
    分不當，求予廢棄改判，為無理由，應予駁回。上訴人聲請
    調取學校教師評審委員會之決議資料，核無必要，應併予駁
    回。
十、兩造其餘攻防方法及證據，經審酌後認為與判決已不生影響
    ，爰不一一論述。
十一、據上論結，本件上訴為無理由，追加之訴為無理由，依民
    事訴訟法第449條第1項、第78條，判決如主文。
中    華    民    國    97    年    11    月    4     日
                    民事第十庭
                        審判長法  官  黃豐澤
                              法  官  林麗玲
                              法  官  吳謀焰
正本係照原本作成。
不得上訴。
中    華    民    國    97    年    11    月    5     日
                              書記官  鄭淑昀


司法院資訊處製作；財團法人民間司法改革基金會備份。
